ACORDAO-COMPLETO-2588908

ACÓRDÃO 3463/2023 ATA 14/2023 - SEGUNDA CÂMARA

VISTOS, relatados e discutidos estes autos referentes à Tomada de Contas Especial instaurada pelo Fundo Nacional de Desenvolvimento da Educação - FNDE contra o Sr. Aparecido Florentino da Silva, ex-prefeito de Rurópolis/PA (gestão: 2009-2012) , em face da constatação de irregularidades na comprovação da aplicação dos recursos federais recebidos por força do Programa Nacional de Alimentação Escolar - Pnae, no exercício de 2012,
ACORDAM os Ministros do Tribunal de Contas da União, reunidos em sessão da 2ª Câmara, ante as razões expostas pelo Relator, em:
9.1. com fundamento nos arts. 1º, inciso I, 16, inciso III, alíneas "b" e "c", 19, caput, e 23, inciso III, da Lei 8.443/1992, julgar irregulares as contas do Sr. Aparecido Florentino da Silva, condenando-o ao pagamento das quantias abaixo especificadas, atualizadas monetariamente e acrescidas dos juros de mora, calculados a partir das correspondentes datas até a efetiva quitação, fixando-lhe o prazo de 15 (quinze) dias, a contar do recebimento da notificação, para que comprove, perante o Tribunal (art. 214, inciso III, alínea "a", do Regimento Interno/TCU) , o recolhimento da dívida ao Fundo Nacional de Desenvolvimento da Educação, na forma da legislação em vigor:
	Data de ocorrência
	Valor histórico (R$) 

	10/4/2012
	53.904,00

	20/4/2012
	10.128,00

	25/4/2012
	43.776,00

	18/5/2012
	46.704,00

	28/5/2012
	7.200,00

	13/6/2012
	53.904,00

	3/8/2012
	53.904,00

	14/8/2012
	24.620,28

	24/8/2012
	15.379,72

	31/8/2012
	8.520,00

	6/9/2012
	58.780,00

	3/10/2012
	58.780,00

	6/11/2012
	58.780,00

	8/11/2012
	12.460,00

	10/12/2012
	4.800,00

	11/12/2012
	58.780,00

	19/12/2012
	37.876,00

	21/12/2012
	56.946,00

	28/12/2012
	44.078,67

9.2. aplicar ao Sr. Aparecido Florentino da Silva a multa prevista no art. 57 da Lei 8.443/1992, no valor de R$ 130.000,00 (cento e trinta mil reais) , fixando-lhe o prazo de 15 (quinze) dias, a contar da notificação, para que comprove, perante o Tribunal (art. 214, inciso III, alínea "a", do Regimento Interno/TCU) , o recolhimento da dívida ao Tesouro Nacional, atualizada monetariamente desde a data deste Acórdão até a data do efetivo recolhimento, se for paga após o vencimento, na forma da legislação em vigor;
9.3. autorizar, caso requerido, nos termos do art. 26 da Lei 8.443/1992, o parcelamento das dívidas a que se referem os subitens 9.1 e 9.2 acima, em até 36 (trinta e seis) parcelas mensais e sucessivas, sobre as quais incidirão os correspondentes acréscimos legais (débito: atualização monetária e juros de mora; multa: atualização monetária) , cientificando o responsável de que a falta de pagamento de qualquer parcela importará no vencimento antecipado do saldo devedor, sem prejuízo das demais medidas legais;
9.4. autorizar, desde logo, a cobrança judicial das dívidas a que se refere este Acórdão, caso não atendida a notificação, nos termos do art. 28, inciso II, da Lei 8.443/1992; e
9.5. remeter cópia deste Acórdão à Procuradoria da República no Estado do Pará, com fundamento no art. 16, § 3º, da Lei 8.443/1992 c/c o § 7º do art. 209 do Regimento Interno/TCU, e ao FNDE, para ciência.

Tomada de Contas Especial instaurada em face da constatação de irregularidades na comprovação da aplicação dos recursos federais recebidos pelo Município de Rurópolis/PA por força do Programa Nacional de Alimentação Escolar  Pnae, no exercício de 2012.

Segunda Câmara

Município de Rurópolis/PA.

3. Responsável: Aparecido Florentino da Silva (XXX.486.579-XX).

13.1. Ministros presentes: Augusto Nardes (na Presidência), Aroldo Cedraz e Antonio Anastasia.
13.2. Ministro-Substituto convocado: Marcos Bemquerer Costa (Relator).

MARCOS BEMQUERER

Trata o processo da Tomada de Contas Especial instaurada pelo Fundo Nacional de Desenvolvimento da Educação - FNDE contra o Sr. Aparecido Florentino da Silva (gestão: 2009-2012) , ex-prefeito de Rurópolis/PA, em face da constatação de irregularidades na comprovação da aplicação dos recursos federais recebidos por força do Programa Nacional de Alimentação Escolar - Pnae, no exercício de 2012.
2.	As verbas repassadas pelo FNDE à municipalidade via Pnae, no aludido exercício, totalizaram R$ 683.436,00 (peça 8) e o prazo final para a apresentação da prestação de contas expirou em 30/4/2013 (peça 8) .
3.	A Controladoria-Geral da União - CGU certificou a irregularidade das contas (peça 22) e a autoridade ministerial atestou haver tomado conhecimento dessa conclusão (peça 24) .
4.	No Tribunal, a Unidade de Auditoria Especializada em Tomada de Contas Especial -AudTCE elaborou resumo do iter processual e empreendeu exame técnico da matéria por meio da instrução inserta à peça 78, que reproduzo em parte e com ajustes de forma:
"5. O fundamento original para a instauração da Tomada de Contas Especial, conforme consignado na matriz de responsabilização elaborada pelo tomador de contas, foi a constatação da seguinte irregularidade:
'Não comprovação da boa e regular aplicação dos recursos federais repassados à Prefeitura Municipal de Rurópolis - PA, em face da omissão no dever de prestar contas dos valores transferidos, no âmbito do Programa Nacional de Alimentação Escolar (PNAE) , no exercício de 2012, cujo prazo encerrou-se em 30/4/2013.'
6.	O responsável arrolado na fase interna foi devidamente comunicado e, diante da ausência de justificativas suficientes para elidir a irregularidade e da não devolução dos recursos, instaurou-se a tomada de contas especial.
7. No relatório (peça 20) , o tomador de contas concluiu que o prejuízo importaria no valor original de R$ 683.436,00, imputando-se a responsabilidade a Aparecido Florentino da Silva, Prefeito Municipal, no período de 1º/1/2009 a 31/12/2012, na condição de gestor dos recursos.
 (...) 
10.  (...) no âmbito deste Tribunal, em sede de instrução preliminar (peças 29, 30 e 31) , com delegação de competência do Relator deste feito, Ministro-Substituto Marcos Bemquerer Costa, nos termos da portaria MBC 1, de 14/7/2014, concluiu-se pela realização de citação e audiência do Sr. Aparecido Florentino da Silva, pela não comprovação da boa e regular aplicação dos recursos federais repassados ao Município de Rurópolis/PA, em face da não disponibilização das condições materiais mínimas e necessárias para que o seu sucessor pudesse apresentar a prestação de contas do Pnae/2012.
11. Por oportuno, ressalta-se que as providências inerentes às comunicações processuais correspondentes foram concluídas com validade da ciência do responsável (peça 47) , tendo o Sr. Aparecido Florentino da Silva permanecido silente, o que, em princípio, caracterizaria a sua revelia.
12. Paralelamente, estando os autos à espera da elaboração da instrução de mérito por revelia, foi realizada consulta ao Sistema SiGPC do FNDE, mediante a qual se comprovou que o Sr. Aparecido Florentino da Silva, ex-Prefeito de Rurópolis/PA (gestão 2009-2012) , apresentou, ainda que intempestivamente, em 17/6/2019 (peça 48) , a prestação de contas dos recursos do Pnae/2012. Ademais, em 30/7/2020, o site do SiGPC consignava, no campo 'Medida Exceção' a informação 'Interna FNDE - Aguardando análise' (peça 49) .
13. Em face disso, foi elaborada uma segunda instrução preliminar (peças 50, 51 e 52) , com a devida autorização do Ministro-Substituto Marcos Bemquerer Costa, Relator deste feito (peça 53) , mediante a qual foi proposta a realização de diligência ao FNDE, para solicitar o seguinte:
13.1. cópia de Nota Técnica a ser expedida em face da prestação de contas intempestiva do Pnae/2012 (Município de Rurópolis/PA) ; e
13.2. informações sobre a pertinência e a possibilidade de os documentos oferecidos servirem de subsídio ao exame de mérito por parte do TCU.
14. Em resposta à diligência enviada (peças 54 e 55) , o FNDE enviou a este Tribunal os seguintes documentos técnicos, os quais foram objeto de análise na instrução de peça 67:
14.1. PARECER Nº 5978/2020/DIAPC/COECS/CGPAE/DIRAE (peça 62) ; e
14.2. NOTA TÉCNICA Nº 2062070/2020/DAESP/COPRA/CGAPC/DIFIN (peça 60) .
15. Assim, na instrução de peça 67, verificou-se que, da análise dos documentos presentes nos autos, Aparecido Florentino da Silva (CPF: XXX.486.579-XX) era a pessoa responsável pela gestão e execução dos recursos federais recebidos à conta do Programa Nacional de Alimentação Escolar (Pnae) - exercício 2012, tendo o prazo final para apresentação da prestação de contas expirado em 30/4/2013.
16. Verificou-se também que a prestação de contas foi apresentada pelo responsável intempestivamente, inclusive, antes de ele ter sido ouvido em função da não disponibilização das condições materiais mínimas e necessárias para que o seu sucessor pudesse apresentar a prestação de contas do Pnae/2012.
17. Nesse particular, observou-se que o Edital 0835/2020-TCU/Seproc (peça 45) , publicado no D.O.U. em 24/06/2020 (peça 46) , tendo o responsável apresentado ao FNDE documentação comprobatória a título de prestação de contas em 17/6/2019 (peça 48) .
18. Dessa forma, como a apresentação da prestação de contas ocorreu antes mesmo da realização da citação e audiência do ex-prefeito por edital, a intempestividade na prestação de contas não configura a omissão propriamente dita e pode ser considerada como mera falha formal. Nesse particular, tal fato processual leva à conclusão de que deve ser afastada a irregularidade consistente na 'não disponibilização das condições materiais mínimas e necessárias para que o seu sucessor pudesse apresentar a prestação de contas do Pnae/2012'.
19. Considerando que a irregularidade 'não disponibilização das condições materiais mínimas e necessárias para que o seu sucessor pudesse apresentar a prestação de contas do Pnae/2012' tem natureza jurídica similar à irregularidade 'omissão no dever de prestar contas', é lógico concluir que o encaminhamento proposto no parágrafo anterior encontra respaldo na jurisprudência deste Tribunal, como se observa por meio dos precedentes a seguir:
'A citação pelo TCU é o marco temporal a partir do qual a apresentação da prestação de contas não descaracteriza a omissão.' (Acórdão 162/2019-TCU-Primeira Câmara, Relator: Ministro Bruno Dantas) .
'A omissão no dever de prestar contas fica caracterizada apenas a partir da citação por essa irregularidade. Prestadas as contas antes de expedida a comunicação por parte do Tribunal, não há que se falar em incidência do art. 209, § 4º, do Regimento Interno do TCU, por falta do suporte fático delimitado pela norma.' (Acórdão 438/2016-TCU-Segunda Câmara, Revisor: Ministro [Substituto] Marcos Bemquerer) .
'A apresentação da prestação de contas a destempo, mas até o momento anterior ao da citação pelo TCU, configura intempestividade no dever de prestar contas. A omissão no dever de prestar contas fica caracterizada apenas a partir da citação por essa irregularidade.' (Acórdão 5773/2015-TCU-Primeira Câmara, Relator: Ministro José Múcio Monteiro) .
20. Por seu turno, em face da apresentação intempestiva da prestação de contas do programa em análise e da realização da diligência ao FNDE, foram enviados a este Tribunal o PARECER Nº 5978/2020/DIAPC/COECS/CGPAE/DIRAE (peça 62) e a NOTA TÉCNICA Nº 2062070/2020-DAESP/COPRA/CGAPC/DIFIN (peça 60) , cujas constatações e conclusões foram analisadas na instrução de peça 67 e serão reproduzidas a seguir.
21. Em primeiro lugar, vê-se que o PARECER Nº 5978/2020/DIAPC/COECS/CGPAE/DIRAE (peça 62) concluiu pela não aprovação da prestação de contas do Município de Rurópolis - PA referente ao exercício de 2012, no tocante à análise técnica de execução do Pnae/2012.
22. Por oportuno, registrar-se que, de acordo com a NOTA TÉCNICA Nº 2062070/2020/DAESP/COPRA/CGAPC/DIFIN (peça 60, p. 4) , não constava nos sistemas do FNDE o recebimento do parecer conclusivo do Conselho de Alimentação Escolar - CAE, no contexto da prestação de contas apresentada de forma intempestiva, sendo tal fato confirmado mediante consulta ao sistema SiGPC feita na data de 6/9/2022 (peça 65) .
23. Nesse pórtico, cabe ressaltar que uma prestação de contas, sobretudo nos casos em que ela for enviada em forma intempestiva, não pode ser considerada unicamente como um somatório de confrontações estanques de cada gasto com as ações supostamente desenvolvidas, mas, outrossim, como um arcabouço de circularizações múltiplas que deve ostentar coerência recíproca entre os elementos probatórios (despesas, recibos, documentos fiscais, extratos bancários etc.) e com os seus próprios elementos informativos e organizativos (relação de pagamentos, beneficiários, de bens produzidos, dentre outros) , sob pena de subversão irremediável de sua integridade e de sua aptidão para evidenciar a correta aplicação dos recursos e a execução regular do objeto.
24. Assim, quando o responsável não apresenta as contas, no prazo devido, rompe-se a sequência de atos que compõem o procedimento de prestação de contas simplificada. Em especial, impede-se que o Conselho Social, ou seja, o CAE (Conselho Municipal de Alimentação Escolar) , que acompanhou a aplicação dos recursos transferidos, emita o seu parecer conclusivo, no momento oportuno definido pela precitada norma de regência.
25. A importância desse parecer e a sua ausência/deficiência, como motivo para rejeição das contas e consequente impugnação do valor total repassado, foram tratadas em diversas deliberações do Tribunal, a exemplo do exposto no voto do Acórdão 3871/2019-TCU-Segunda Câmara-Relator [Ministro-Substituto] Marcos Bemquerer, nos seguintes termos:
'17. A respeito da ausência dessa documentação, importante lembrar que as prestações de contas recebidas pelo FNDE, no âmbito do Pnae, possuem natureza essencialmente declaratória, pois, em consonância com a sistemática e as regras que regulam aquele programa, as ações de fiscalização mais relevantes cabem ao Conselho de Alimentação Escolar - CAE, colegiado incumbido de acompanhar a aplicação dos recursos federais e de receber e emitir parecer conclusivo acerca da aprovação ou não da execução do programa (art. 27, inciso IV, da Resolução CD/FNDE 38/2009) . Logo, o CAE constitui-se em importante instância de controle sobre a correção do uso dos recursos do Pnae.
18. Dessarte, a ausência do mencionado parecer do CAE impede a comprovação da boa e regular aplicação dos valores federais. Esse é o magistério jurisprudencial desta Corte, conforme os excertos colhidos da ferramenta de pesquisa deste Tribunal Jurisprudência Selecionada:
Acórdão 4811/2016-TCU-Segunda Câmara, Relatora Ministra Ana Arraes
'A ausência do parecer do Conselho de Alimentação Escolar (CAE) , contendo manifestação conclusiva do referido conselho, em documento assinado por seu titular e demais integrantes, impede a comprovação da boa e regular aplicação dos valores federais recebidos à conta do Programa Nacional de Alimentação Escolar.'
Acórdão 3688/2014-TCU-Segunda Câmara, de minha Relatoria
'A ausência do parecer do Conselho de Alimentação Escolar (CAE) acerca da prestação de contas impede a comprovação da lisura na gestão dos recursos recebidos à conta do Programa Nacional de Alimentação Escolar (Pnae) .'
26. Ressalta-se que a prestação de contas recebida pelo FNDE, no âmbito do Pnae, possui natureza essencialmente declaratória, pois, em consonância com a sistemática e as regras que regulam essa classe de programas do FNDE, as ações de fiscalização mais relevantes cabem ao Conselho Social, colegiado incumbido de acompanhar a aplicação dos recursos federais repassados e de emitir, no Sigecon, parecer conclusivo acerca da aprovação ou não da prestação de contas apresentada, no SiGPC, pelo gestor municipal.
27. Logo, reforça-se que a manifestação do CAE [mediante] parecer conclusivo sobre as contas constitui importante instância de controle sobre a regularidade do uso dos recursos repassados. Assim, a ausência do mencionado parecer impede a comprovação da boa e regular aplicação dos valores federais repassados, conforme sedimentado na jurisprudência do TCU, retromencionada.
28. No caso concreto, o atraso na apresentação da prestação de contas, inviabilizou, na época prevista e oportuna, a análise da prestação de conta pelo CAE e a emissão do respectivo parecer conclusivo, afastando, nessas condições, a responsabilidade originária do presidente desse Conselho.
29. Dessa forma, a instrução de peça 67 concluiu que o gestor deveria responder pelas consequências do seu agir tardio e negligente, sobretudo por inviabilizar a atuação tempestiva do CAE, uma vez que o prazo previsto para apresentação das contas era 30/4/2013 (peça 8) , e o responsável apresentou as contas do programa em forma intempestiva em 17/6/2019 (peça 48) , inclusive, antes de ter sido ouvido por este Tribunal, em 24/06/2020 (peça 46) .
30. Dentro desse contexto, o parecer conclusivo do Conselho de Alimentação Escolar (CAE) é um elemento comprobatório fundamental para que se possa aferir o real cumprimento dos objetivos estabelecidos para o Pnae.
31. Por conseguinte, a instrução de peça 67 levou em consideração que a única impugnação financeira específica foi a ausência do parecer conclusivo do CAE, a área técnica responsável pela análise financeira concluiu pela impugnação de todas as despesas realizadas à conta dos recursos do programa Pnae/2012, conforme havia sido especificado na NOTA TÉCNICA Nº 2062070/2020/DAESP/COPRA/CGAPC/DIFIN (despesas especificadas à peça 60, p. 5) .
32. Ademais, cabe mencionar que a instrução de peça 67 consignou que o PARECER Nº 5978/2020/DIAPC/COECS/CGPAE/DIRAE (peça 62, p. 2) registrou que, mesmo tendo apresentado intempestivamente a prestação de contas, o responsável deixou de proporcionar as informações especificadas a seguir acerca da execução física do programa, o que impediu a análise da execução do programa em questão sob o aspecto técnico:
a) oferta de alimentação escolar durante os duzentos dias letivos, para todas as etapas/modalidades de ensino previstas;
b) aquisição de gêneros da Agricultura Familiar com o mínimo de 30% dos recursos repassados;
c) não aquisição de gêneros alimentícios proibidos e aquisição de gêneros restritos em até 30% do valor repassado pelo FNDE;
d) existência de nutricionistas cadastradas no Programa, sendo uma Responsável Técnica e as demais compondo o Quadro Técnico em número mínimo exigido pelo Conselho Federal de Nutricionistas;
e)  existência de Cardápios elaborados por nutricionista cadastrada no Programa, específicos por etapa/modalidade de ensino, com as devidas informações nutricionais, contemplando o mínimo de três porções semanais de frutas e hortaliças, sendo diferenciados alunos com necessidades nutricionais específicas;
f) realização de Teste de Aceitabilidade;
g) condições adequadas de armazenamento dos alimentos e de preparação das refeições; 
h) Controle de Estoque adequado, com registros de entrada e saída de gêneros;
i) realização de atividade de Educação Alimentar e Nutricional;
j) oferta de alimentação escolar também para os alunos do Programa Mais Educação, contemplando a exigência de três refeições no caso desta modalidade;
k) infraestrutura disponível para o funcionamento do Conselho de Alimentação Escolar/CAE, como: sala, computador e transporte para as visitas as escolas;
l) apresentação dos documentos de prestação de contas solicitados pelo CAE;
m) existência de Regimento Interno do CAE.
33. Dessa forma, em razão da falta das mencionadas informações relacionadas à execução física do programa, a NOTA TÉCNICA Nº 2062070/2020/DAESP/COPRA/CGAPC/DIFIN (peça 60, p. 6) se manifestou pela insuficiência da documentação apresentada para fins de prestação de contas, tendo em vista também o exposto no PARECER Nº 5978/2020/DIAPC/COECS/CGPAE/DIRAE (peça 62) .
34. Na instrução antecedente (peça 67) , com a anuência dos dirigentes da unidade (peças 68 e 69) , analisando-se os documentos nos autos, concluiu-se pela necessidade de realização de citação e audiência para as seguintes irregularidades:
34.1. Irregularidade 1: prestação de contas intempestiva sem o Parecer Conclusivo do CAE.
34.1.1. Evidências da irregularidade: documentos técnicos presentes nas peças 8, 9, 14, 60 e 62.
34.1.2. Normas infringidas: art. 37, caput, c/c o art. 70, parágrafo único, da Constituição da República Federativa do Brasil; art. 93 do Decreto-lei 200/1967; art. 66 do Decreto 93.872/1986; Resolução CD/FNDE nº 02/2012 e Resolução CD/FNDE nº 38/2009.
34.2. Débitos relacionados ao responsável Aparecido Florentino da Silva:
	Data de ocorrência
	Valor histórico (R$) 

	10/4/2012
	53.904,00

	20/4/2012
	10.128,00

	25/4/2012
	43.776,00

	18/5/2012
	46.704,00

	28/5/2012
	7.200,00

	13/6/2012
	53.904,00

	3/8/2012
	53.904,00

	14/8/2012
	24.620,28

	24/8/2012
	15.379,72

	31/8/2012
	8.520,00

	6/9/2012
	58.780,00

	3/10/2012
	58.780,00

	6/11/2012
	58.780,00

	8/11/2012
	12.460,00

	10/12/2012
	4.800,00

	11/12/2012
	58.780,00

	19/12/2012
	37.876,00

	21/12/2012
	56.946,00

	28/12/2012
	44.078,67

34.2.1. Cofre credor: Fundo Nacional de Desenvolvimento da Educação.
34.2.2. Responsável: Aparecido Florentino da Silva.
34.2.2.1. Conduta: não demonstrar a boa e regular aplicação dos recursos federais recebidos à conta do Pnae/2012, em face da ausência do parecer conclusivo do Conselho de Alimentação Escolar - CAE, no contexto da apresentação intempestiva da prestação de contas.
 (...) 
35. Encaminhamento: citação.
35.1. Irregularidade 2: ausência de informações instrutivas sobre a execução do programa, no contexto de apresentação intempestiva da prestação de contas.
35.1.1. Evidências da irregularidade: documentos técnicos presentes nas peças 14, 60 e 62.
35.1.2. Normas infringidas: art. 37, caput, c/c o art. 70, parágrafo único, da Constituição da República Federativa do Brasil; art. 93 do Decreto-lei 200/1967; art. 66 do Decreto 93.872/1986; Resolução CD/FNDE nº 02/2012 e Resolução CD/FNDE nº 38/2009.
35.1.3. Responsável: Aparecido Florentino da Silva.
35.1.3.1. Conduta: não proporcionar, juntamente com a prestação de contas, as informações especificadas no PARECER Nº 5978/2020/DIAPC/COECS/CGPAE/DIRAE acerca da execução do programa (...) .
 (...) 
36. Encaminhamento: audiência.
37. Em cumprimento ao pronunciamento da unidade (peça 69) , foram efetuadas citação e audiência do responsável, nos moldes adiante:
a)	 Aparecido Florentino da Silva - promovida a citação e audiência do responsável, conforme delineado adiante:
	Comunicação: Ofício 48911/2022 - Seproc (peça 73) .
Data da Expedição: 5/10/2022.
Data da Ciência: não houve (Ausente) (peça 75) .
Observação: Ofício enviado para o endereço do responsável, conforme pesquisa na base de dados no sistema do TSE, custodiada pelo TCU (peça 70) .

	Comunicação: Ofício 48912/2022 - Seproc (peça 72) .
Data da Expedição: 5/10/2022.
Data da Ciência: não houve (Não procurado) (peça 76) .
Observação: Ofício enviado para o endereço do responsável, conforme pesquisa na base de dados no sistema da Receita Federal, custodiada pelo TCU (peça 70) .

	Comunicação: Ofício 48913/2022 - Seproc (peça 71) .
Data da Expedição: 5/10/2022.
Data da Ciência: 25/10/2022 (peça 74) .
Nome Recebedor: Nília Olga (Doc. Ident. 369896) .
Observação: Ofício enviado para o endereço do responsável, conforme pesquisa na base de dados no sistema do Renach, custodiada pelo TCU (peça 70) .
Fim do prazo para a defesa: 9/11/2022.

38. Conforme Despacho de Conclusão das Comunicações Processuais (peça 77) , as providências inerentes às comunicações processuais foram concluídas.
39. Transcorrido o prazo regimental, o responsável Aparecido Florentino da Silva permaneceu silente, devendo ser considerado revel, nos termos do art. 12, § 3º, da Lei 8.443/1992.
ANÁLISE DOS PRESSUPOSTOS DE PROCEDIBILIDADE DA IN/TCU 71/2012
 (...) 
Avaliação da Prescrição das Pretensões Punitiva e Ressarcitória no TCU
42. Em relação à prescrição, o Supremo Tribunal Federal - STF, no Recurso Extraordinário - RE 636.886, fixou a tese, com repercussão geral reconhecida, de que 'é prescritível a pretensão de ressarcimento ao erário fundada em decisão de Tribunal de Contas' (Tema 899) . Posteriormente, o próprio TCU regulamentou o assunto por meio da Resolução TCU 344, de 11/10/2022, publicada em 21/10/2022, à luz do disposto na Lei 9.873/1999, estabelecendo que 'prescrevem em cinco anos as pretensões punitiva e de ressarcimento' nos processos de controle externo, conforme o art. 2º, da referida norma.
43. Quanto ao termo inicial da contagem do prazo prescricional, o art. 4º prevê o seguinte:
'Art. 4° O prazo de prescrição será contado:
I - da data em que as contas deveriam ter sido prestadas, no caso de omissão de prestação de contas;
II - da data da apresentação da prestação de contas ao órgão competente para a sua análise inicial;
III - do recebimento da denúncia ou da representação pelo Tribunal ou pelos órgãos de controle interno, quanto às apurações decorrentes de processos dessa natureza;
IV - da data do conhecimento da irregularidade ou do dano, quando constatados em fiscalização realizada pelo Tribunal, pelos órgãos de controle interno ou pelo próprio órgão ou entidade da Administração Pública onde ocorrer a irregularidade;
V -  do dia em que tiver cessado a permanência ou a continuidade, no caso de irregularidade permanente ou continuada.'
44. No que se refere às causas de interrupção da prescrição, o art. 5º dispõe:
'Art. 5º A prescrição se interrompe:
I - pela notificação, oitiva, citação ou audiência do responsável, inclusive por edital;
II - por qualquer ato inequívoco de apuração do fato;
III - por qualquer ato inequívoco de tentativa de solução conciliatória;
IV - pela decisão condenatória recorrível.
§ 1° A prescrição pode se interromper mais de uma vez por causas distintas ou por uma mesma causa desde que, por sua natureza, seja repetível no curso do processo.
§ 2° Interrompida a prescrição, começa a correr novo prazo a partir do ato interruptivo.
§ 3º Não interrompem a prescrição o pedido e concessão de vista dos autos, emissão de certidões, prestação de informações, juntada de procuração ou subestabelecimento e outros atos de instrução processual de mero seguimento do curso das apurações.'
45. Neste caso concreto, o termo inicial da contagem do prazo prescricional ocorreu em 30/4/2013, data em que a prestação de contas deveria ter sido apresentada ao FNDE, conforme peça 8 (art. 4°, inciso I) .
46. Ademais, verificam-se, nos presentes autos, os seguintes eventos processuais interruptivos da prescrição:
46.1. Fase Interna:
46.1.1. Em 19/7/2017: Notificação do responsável Aparecido Florentino da Silva efetuada conforme ofício (peça 2) recebido conforme 'comprovante de ciência' (peça 5) ;
46.1.2. Em 14/9/2018: Informação nº 3418/2018/SEOPC/COPRA/CGAPC/DIFIN-FNDE, declarando a omissão no dever legal de prestar contas (peça 10) ;
46.1.3. Em 8/1/2019: Termo de instauração da tomada de contas especial (peça 1) ;
46.1.4. Em 9/5/2019: Relatório do tomador de contas (peça 20) ;
46.1.5. Em 22/8/2019: Relatório de auditoria do controle interno (peça 21) .
46.2. Fase Externa:
46.2.1. Em 19/9/2019: Autuação da tomada de contas especial no TCU;
46.2.2. Em 1º/10/2019: Instrução preliminar da SecexTCE (peça 29) ;
46.2.3. Em 1º/10/2019: Pronunciamento da subunidade (peça 30) ;
46.2.4. Em 1º/10/2019: Pronunciamento da unidade (peça 31) ;
46.2.5. Em 31/7/2020: Instrução preliminar da SecexTCE (peça 50) ;
46.2.6. Em 31/7/2020: Pronunciamento da subunidade (peça 51) ;
46.2.7. Em 31/7/2020: Pronunciamento da unidade (peça 52) ;
46.2.8. Em 5/8/2020: Despacho do Relator (peça 53) ;
46.2.9. Em 11/9/2020: Diligência ao FNDE efetuada conforme ofício (peça 54) recebido conforme 'termo de ciência de comunicação' (peça 55) , com a apresentação dos documentos constantes das peças 56, 57, 59, 60, 61, 62 e 63;
46.2.10. Em 8/9/2022: Instrução preliminar da SecexTCE (peça 67) ;
46.2.11. Em 9/9/2022: Pronunciamento da subunidade (peça 68) ;
46.2.12. Em 9/9/2022: Pronunciamento da unidade (peça 69) ;
46.2.13. Em 25/10/2022: Citação do responsável Aparecido Florentino da Silva efetuada conforme ofício (peça 71) recebido conforme AR (peça 74) .
47. Ao se analisar o termo inicial da contagem do prazo de prescrição, bem como a sequência de eventos processuais indicados no item anterior, os quais têm o condão de interromper a fluência do prazo prescricional, nos termos do art. 5º da Resolução TCU n. 344/2022, conclui-se que não houve o transcurso do prazo de 5 (cinco) anos entre cada evento processual interruptivo da prescrição e o evento seguinte.
48. Portanto, levando-se em consideração o entendimento do STF acima mencionado, bem como a vigente regulamentação do Tribunal, não ocorreu, nos autos, a prescrição quinquenal das pretensões sancionatória e ressarcitória para o TCU.
Avaliação da Prescrição Intercorrente no Âmbito do Tribunal
49. A Resolução TCU n. 344/2022 estabelece que:
'Art. 8º Incide a prescrição intercorrente se o processo ficar paralisado por mais de três anos, pendente de julgamento ou despacho, sem prejuízo da responsabilidade funcional decorrente da paralisação, se for o caso.
§ 1° A prescrição intercorrente interrompe-se por qualquer ato que evidencie o andamento regular do processo, excetuando-se pedido e concessão de vista dos autos, emissão de certidões, prestação de informações, juntada de procuração ou subestabelecimento e outros atos que não interfiram de modo relevante no curso das apurações.
§ 2° As causas suspensivas e interruptivas da prescrição principal também suspendem ou interrompem a prescrição intercorrente.'
50. Observa-se que a prescrição quinquenal começou a correr para o responsável em 30/4/2013, até ser interrompida pelo primeiro marco interruptivo, em 19/7/2017, por meio da notificação do responsável Aparecido Florentino da Silva efetuada conforme ofício (peça 2) e recebido conforme 'comprovante de ciência' (peça 5) . Este primeiro marco interruptivo da prescrição é o termo inicial da prescrição intercorrente, conforme entendimento fixado pelo Tribunal no Acórdão 534/2023-TCU-Plenário.
51. Por conseguinte, levando-se em consideração a lista de marcos interruptivos da prescrição mostrada anteriormente, assim como o termo inicial da prescrição intercorrente, conclui-se que não ocorreu, nos autos, a prescrição intercorrente das pretensões sancionatória e ressarcitória para o TCU.
OUTROS PROCESSOS/DÉBITOS NOS SISTEMAS DO TCU COM O MESMO RESPONSÁVEL
52. Informa-se que foram encontrados processos no Tribunal com o mesmo responsável:
	Responsável
	Processo

	Aparecido Florentino da Silva
	Processo 014.291/2016-9 [TCE, encerrado]
Processo 019.267/2015-0 [TCE, encerrado]
Processo 006.517/2019-6 [CBEX, encerrado]
Processo 006.518/2019-2 [CBEX, encerrado]
Processo 005.736/2019-6 [TCE, encerrado]
Processo 001.104/2022-5 [CBEX, encerrado]
Processo 001.101/2022-6 [CBEX, encerrado]
Processo 007.047/2018-5 [TCE, encerrado]
Processo 027.413/2019-5 [TCE, encerrado]

53. A tomada de contas especial está, assim, devidamente constituída e em condição de ser instruída.
EXAME TÉCNICO
 (...) 
Da revelia do responsável Aparecido Florentino da Silva
58. Importante destacar que, para assegurar a ampla defesa, este Tribunal buscou todos os meios possíveis para localizar e citar o responsável, nos limites da razoabilidade, fazendo juntar aos autos informação comprobatória dos diferentes meios experimentados que restaram frustrados, tal como se demonstrou na presente instrução (Acórdão 4851/2017-TCU-Primeira Câmara, Relator Augusto Sherman) .
59. No caso vertente, a citação do responsável se deu em endereços provenientes das bases de dados da Justiça Eleitoral, da Receita Federal e do Renach, em sistemas custodiados pelo TCU. A entrega do ofício citatório ficou comprovada apenas no endereço constante da base de dados do Renach (peças 70, 71 e 74) .
60. Nos processos do TCU, a revelia não leva à presunção de que seriam verdadeiras todas as imputações levantadas contra os responsáveis, diferentemente do que ocorre no processo civil, em que a revelia do réu opera a presunção da verdade dos fatos narrados pelo autor (Acórdão 1009/2018-TCU-Plenário, Relator Ministro Bruno Dantas; 2369/2013-TCU-Plenário, Relator Ministro Benjamin Zymler e 2449/2013-TCU-Plenário, Relator Ministro Benjamin Zymler) . Dessa forma, a avaliação da responsabilidade do agente não pode prescindir da prova existente no processo ou para ele carreada. 
61. Ao não apresentar sua defesa, o responsável deixou de produzir prova da regular aplicação dos recursos sob sua responsabilidade, em afronta às normas que impõem aos gestores públicos a obrigação legal de, sempre que demandados pelos órgãos de controle, apresentar os documentos que demonstrem a correta utilização das verbas públicas, a exemplo do contido no art. 93 do Decreto-lei 200/1967: 'Quem quer que utilize dinheiros públicos terá de justificar seu bom e regular emprego na conformidade das leis, regulamentos e normas emanadas das autoridades administrativas competentes.'
62. Mesmo as alegações de defesa não sendo apresentadas, considerando o princípio da verdade real que rege esta Corte, procurou-se buscar, em manifestações do responsável na fase interna desta Tomada de Contas Especial, se havia algum argumento que pudesse ser aproveitado a seu favor.
63. No entanto, o responsável não se manifestou na fase interna, não havendo, assim, nenhum argumento que possa vir a ser analisado e posteriormente servir para afastar as irregularidades apontadas.
64. Em se tratando de processo em que a parte interessada não se manifestou acerca das irregularidades imputadas, não há elementos para que se possa efetivamente aferir e reconhecer a ocorrência de boa-fé na conduta do responsável, podendo este Tribunal, desde logo, proferir o julgamento de mérito pela irregularidade das contas, conforme os termos dos §§ 2º e 6º do art. 202 do Regimento Interno/TCU.
65. Dessa forma, o responsável Aparecido Florentino da Silva deve ser considerado revel, nos termos do art. 12, § 3º, da Lei 8.443/1992, devendo as contas ser julgadas irregulares, condenando-o ao débito apurado e aplicando-lhe a multa prevista no art. 57 da Lei 8.443/1992.
Cumulatividade de multas
66. Quanto à possibilidade de aplicação cumulativa das multas dos arts. 57 e 58, inciso I, da Lei 8.443/1992, ainda que seja adequada a realização de citação e audiência do responsável, por força do disposto no art. 209, § 4º, do Regimento Interno/TCU, o Tribunal reconhece que existe relação de subordinação entre as condutas de 'Prestação de contas intempestiva sem o Parecer Conclusivo do CAE' e de 'Ausência de informações instrutivas sobre a execução do programa, no contexto de apresentação intempestiva da prestação de contas', sendo a primeira logicamente relacionada à segunda, o que enseja, na verificação das duas irregularidades, a aplicação da multa do art. 57, com o afastamento da multa do art. 58, inciso I, em atenção ao princípio da absorção (Acórdão 9579/2015-TCU-Segunda Câmara, Relator Ministro Vital do Rêgo; Acórdão 2469/2019-TCU-Primeira Câmara, Relator Ministro-Substituto Augusto Sherman) .
67. Conforme leciona Cezar Bitencourt (Tratado de Direito Penal: parte geral - 8ª Edição - São Paulo: Saraiva, 2003. Pg. 565) , na absorção, ' (...) a pena do delito mais grave absorve a pena do delito menos grave, que deve ser desprezada'. No caso concreto, a 'Ausência de informações instrutivas sobre a execução do programa, no contexto de apresentação intempestiva da prestação de contas', embora seja uma irregularidade autônoma, pode ser considerada menos grave que a irregularidade 'Prestação de contas intempestiva sem o Parecer Conclusivo do CAE', havendo clara relação de interdependência entre essas condutas. Dessa forma, recaindo as duas ocorrências num mesmo gestor, deve prevalecer a pena do delito mais grave, qual seja, a multa do art. 57, da Lei 8.443/1992.
Dolo ou Erro Grosseiro no TCU (art. 28 da LINDB) 
68. Cumpre avaliar, por fim, a caracterização do dolo ou erro grosseiro, no caso concreto, tendo em vista a diretriz constante do art. 28 do Decreto-lei 4.657/1942 (Lei de Introdução à Normas do Direito Brasileiro - LINDB) acerca da responsabilização de agentes públicos no âmbito da atividade controladora do Estado. Desde a entrada em vigor da Lei 13.655/2018 (que inseriu os artigos 20 ao 30 ao texto da LINDB) , essa análise vem sendo incorporada cada vez mais aos acórdãos do TCU, com vistas a aprimorar a individualização das condutas e robustecer as decisões que aplicam sanções aos responsáveis.
69. Acerca da jurisprudência que vem se firmado sobre o tema, as decisões até o momento proferidas parecem se inclinar majoritariamente para a equiparação conceitual do 'erro grosseiro' à 'culpa grave'. Para fins do exercício do poder sancionatório do TCU, tem-se considerado como erro grosseiro o que resulta de grave inobservância do dever de cuidado e zelo com a coisa pública (Acórdão 2391/2018-TCU-Plenário, Relator: Ministro Benjamin Zymler) .
70. Quanto ao alcance da expressão 'erro grosseiro', o Ministro Antônio Anastasia defende que o correto seria considerar 'o erro grosseiro como culpa grave, mas mantendo o referencial do homem médio' (Acórdão 2012/2022-TCU-Segunda Câmara) . Desse modo, incorre em erro grosseiro o gestor que falha gravemente nas circunstâncias em que não falharia aquele que emprega um nível de diligência normal no desempenho de suas funções, considerando os obstáculos e dificuldades reais que se apresentavam à época da prática do ato impugnado (art. 22 da LINDB) .
71. No caso em tela, as irregularidades consistentes em 'prestação de contas intempestiva sem o Parecer Conclusivo do CAE' e 'ausência de informações instrutivas sobre a execução do programa, no contexto de apresentação intempestiva da prestação de contas' configuram violação não só às regras legais, mas também a princípios basilares da administração pública.
72. Depreende-se, portanto, que a conduta do responsável se distanciou daquela que seria esperada de um administrador médio, a revelar grave inobservância no dever de cuidado no trato com a coisa pública, num claro exemplo de erro grosseiro a que alude o art. 28 da LINDB (Acórdão 1689/2019-TCU-Plenário, Relator Min. Augusto Nardes; Acórdão 2924/2018-TCU-Plenário, Relator Min. José Mucio Monteiro; Acórdão 2391/2018-TCU-Plenário, Relator Min. Benjamin Zymler) ."
5.	Diante do exposto, a AudTCE ofereceu ao Tribunal a seguinte proposta de encaminhamento (peças 78 a 80) :
	5.1. considerar revel o Sr. Aparecido Florentino da Silva, nos termos do art. 12, § 3º, da Lei 8.443/1992;
	5.2. com fundamento no art. 16, inciso III, alíneas "b" e "c", da Lei 8.443/1992, julgar irregulares as contas do Sr. Aparecido Florentino da Silva, condenando-o ao pagamento das importâncias a seguir especificadas:
	Data de ocorrência
	Valor histórico (R$) 

	10/4/2012
	53.904,00

	20/4/2012
	10.128,00

	25/4/2012
	43.776,00

	18/5/2012
	46.704,00

	28/5/2012
	7.200,00

	13/6/2012
	53.904,00

	3/8/2012
	53.904,00

	14/8/2012
	24.620,28

	24/8/2012
	15.379,72

	31/8/2012
	8.520,00

	6/9/2012
	58.780,00

	3/10/2012
	58.780,00

	6/11/2012
	58.780,00

	8/11/2012
	12.460,00

	10/12/2012
	4.800,00

	11/12/2012
	58.780,00

	19/12/2012
	37.876,00

	21/12/2012
	56.946,00

	28/12/2012
	44.078,67

	5.3. aplicar ao responsável a multa prevista no art. 57 da Lei 8.443/1992;
	5.4. autorizar, com fundamento no art. 26 da Lei 8.443/1992, o parcelamento, caso requerido, e a cobrança judicial das dívidas, nos termos do art. 28, inciso II, da Lei 8.443/1992; e
	5.5. encaminhar cópia da deliberação que vier a ser proferida à Procuradoria da República no Estado do Pará, com base no § 3º do art. 16 da Lei 8.443/1992 c/c o § 7º do art. 209 do Regimento Interno/TCU, para adoção das medidas que entender cabíveis, e ao FNDE, para ciência.
6.	O Ministério Público junto a este Tribunal, representado pelo Procurador Sérgio Ricardo Costa Caribé, manifestou-se de acordo com o encaminhamento sugerido pela AudTCE (peça 81) .
	É o Relatório.

não há.

Procurador Sérgio Ricardo Costa Caribé.

TOMADA DE CONTAS ESPECIAL. PROGRAMA NACIONAL DE ALIMENTAÇÃO ESCOLAR. EXERCÍCIO DE 2012. AUSÊNCIA DE DOCUMENTOS ESSENCIAIS PARA DEMOSTRAR A ADEQUADA APLICAÇÃO DOS RECURSOS PÚBLICOS FEDERAIS REPASSADOS À MUNICIPALIDADE. CITAÇÃO. REVELIA. NÃO DEMONSTRAÇÃO DA BOA E REGULAR APLICAÇÃO DAS VERBAS PERCEBIDAS. IRREGULARIDADE DAS CONTAS DO EX-PREFEITO. DÉBITO E APLICAÇÃO DE MULTA.

TOMADA DE CONTAS ESPECIAL (TCE)

Auditoria Especializada em Tomada de Contas Especial - AudTCE.

Trata o processo da Tomada de Contas Especial instaurada pelo Fundo Nacional de Desenvolvimento da Educação - FNDE contra o Sr. Aparecido Florentino da Silva, ex-prefeito de Rurópolis/PA (gestão: 2009-2012) , em face da constatação de irregularidades na comprovação da aplicação dos recursos federais recebidos por força do Programa Nacional de Alimentação Escolar - Pnae, no exercício de 2012.
2.	As verbas repassadas à municipalidade sob a égide do Pnae, no exercício de referência, totalizaram R$ 683.436,00, consoante a relação de ordens bancárias inserta à peça 8 destes autos. O prazo final para o ex-gestor oferecer a prestação de contas dos recursos em análise expirou em 30/4/2013 (peça 8) .
3.	O tomador de contas impugnou a integralidade da quantia transferida, ante a não comprovação da regular utilização dos recursos, em face da omissão no dever de prestar contas. Por conseguinte, deflagrou esta TCE, imputando a responsabilidade pelo dano ao Sr. Aparecido Florentino da Silva.
4.	Nesta Casa, a antiga Secretaria de Controle Externo de Tomada de Contas Especial (SecexTCE) empreendeu, por delegação de competência, a citação do ex-prefeito para que se manifestasse acerca da irregularidade indicada no item precedente e/ou recolhesse o débito quantificado no processo (peças 29 a 31) , mas o ex-alcaide não atendeu ao chamamento processual. 
5.	Posteriormente, consulta efetuada pela então SecexTCE ao Sistema de Gestão de Prestação de Contas (SiGPC) , do FNDE, constatou que o Sr. Aparecido Florentino da Silva havia ofertado a prestação de contas dos recursos do Pnae/2012, em 17/6/2019 (peça 48) , estando pendente de análise a referida documentação (peça 49) . 
6.	Verificada a novel situação fática, acolhi a proposta da unidade técnica de diligenciar o FNDE para que se manifestasse conclusivamente acerca dos elementos apresentados pelo ex-gestor (peça 53) . Em resposta, aquele Fundo remeteu a Nota Técnica 2062070/2020 e o Parecer 5978/2020 (peças 60 e 62) , afirmando, em substância, que "não foi possível verificar se a execução do programa atendeu à totalidade dos dispositivos técnicos estabelecidos pela Resolução CD/FNDE 38/2009", razão pela não aprovou a prestação de contas do Pnae/2012 (peça 62, p. 2) .
7.	Diante desses elementos, a secretaria instrutiva deflagou nova citação e ainda encaminhou audiência do responsável, nos seguintes termos (peças 67 a 69) : 7.1) citação - para que apresentasse alegações de defesa sobre a prestação de contas intempestiva, sem o parecer conclusivo do Conselho de Alimentação Escolar - CAE e/ou ressarcisse o dano apurado no processo (R$ 683.436,00, valor original) ; e 7.2) audiência - para que oferecesse razões de justificativa em vista da "ausência de informações instrutivas sobre a execução do programa, no contexto de apresentação intempestiva da prestação de contas".
8.	Notificado, o Sr. Aparecido Florentino da Silva não adimpliu a dívida, tampouco trouxe ao descortino do Tribunal seus elementos de defesa, deixando transcorrer in albis o prazo que lhe foi conferido, o que caracteriza a revelia prevista no art. 12, § 3º, da Lei 8.443/1992.
9.	Após examinar o mérito do processo, a atual Unidade de Auditoria Especializada em Tomada de Contas Especial - AudTCE (sucessora da antiga SecexTCE) opinou, em essência, pela irregularidade das contas do ex-prefeito, com a sua condenação ao pagamento do débito apurado e aplicação da multa prevista no art. 57 da Lei 8.443/1992 (peças 78 a 80) . 
10.	Registre-se que unidade instrutiva não sugeriu a imposição da multa capitulada no art. 58 da Lei 8.443/1992, por entender que há estreita relação entre as irregularidades que ensejaram a citação e a audiência do ex-gestor, devendo, nessa hipótese, prevalecer a incidência da sanção pecuniária fixada no art. 57 do referido diploma legal em face daquela prevista no art. 58, inciso I, da mesma norma, com fundamento no princípio da absorção e em precedentes desta Casa: Acórdão 9579/2015-TCU-Segunda Câmara (rel. min. Vital do Rêgo) e 2.469/2019 - 1ª Câmara (rel. min. subst. Augusto Sherman) .
11.	O Ministério Público junto ao TCU alinhou-se ao exame e ao encaminhamento proposto pela unidade técnica (peça 81) .
12.	Resumidas a situação fático-jurídica e a sugestão de desfecho oferecida ao Tribunal para os autos, passo à apreciação da matéria.
13.	Como visto acima, o tomador de contas glosou despesas efetuadas com os recursos do Pnae/2012, deixando de aprovar a correspondente prestação de contas.
14.	Compulsando os autos, verifico que o FNDE asseverou, no Parecer 5978/2020, que os "documentos se encontram incompletos diante das Resoluções CD/FNDE 02/2012 e 38/2009" e que são insuficientes para submissão à análise técnica, em vista da ausência de informações essenciais relacionadas, entre outras, à oferta de alimentação escolar, durante os duzentos dias letivos, para todas as modalidades de ensino previstas; à realização de teste de aceitabilidade; às condições adequadas de armazenamento dos alimentos e de preparação das refeições; ao controle de estoque adequado, com indicação de entrada e saída de gêneros; e à infraestrutura disponível para o funcionamento do Conselho de Alimentação Escolar - CAE etc. (peça 62, p. 2) . 
15.	Na Nota Técnica 2062070/2020, também do FNDE, há registro de que o responsável não apresentou o parecer conclusivo do CAE, em desacordo com o disposto na Resolução CD/FNDE 38/2009, o que impossibilitou atestar a boa e regular aplicação dos recursos no objeto do programa (peça 60, p. 6) .
16.	As irregularidades indicadas nos itens precedentes impedem a demonstração da boa e regular utilização dos recursos públicos federais nos fins a que se destinavam.
17.	Deve-se deixar bem vincado que cabe ao gestor que se comprometeu a aplicar os recursos nas finalidades pactuadas o ônus de comprovar o adequado emprego da totalidade das verbas, por meio de documentação suficiente e hábil para tanto, o que não se verificou nestes autos. Essa obrigação deriva do ordenamento jurídico, nos termos do bloco normativo composto pelas disposições dos arts.  70, parágrafo único, da Constituição Federal, 93 do Decreto-lei 200/1967 e 66 do Decreto 93.872/1986.
18.	Nessa conexão de ideias, entendo que está seguramente evidenciada a necessidade de responsabilização do Sr. Aparecido Florentino da Silva, devendo esta Corte julgar irregulares as suas contas, com a condenação ao pagamento do débito ora apurado, uma vez que era o prefeito à época dos repasses e da gestão dos recursos em epígrafe. 
19.	Ante a gravidade das faltas apuradas e da reprovabilidade da conduta do ex-gestor, entendo que esta Corte deve aplicar ao responsável multa individual proporcional ao dano prevista no art. 57 da Lei 8.443/1992, porquanto foi de sua inteira responsabilidade a não comprovação do regular emprego dos recursos públicos federais que lhe foram confiados, em vista da falta de informações e documentos essenciais para tanto, o que caracteriza culpa grave ou erro grosseiro, nos termos do art. 28 da LINDB (Lei de Introdução às Normas do Direito Brasileiro, Decreto-lei 4.657/1942, inserido pela Lei 13.655/2018) e na linha da jurisprudência desta Casa de Contas (v.g. Acórdãos 6.123/2022 e 6.003/2022, da 2ª Câmara, ambos da relatoria do Min. Bruno Dantas; e Acórdão 3215/2022-TCU-Primeira Câmara, rel. Min. Subst. Augusto Sherman, entre outros) . 
20.	Por fim, acolho como razões jurídicas de decidir os fundamentos utilizados pela unidade técnica para afastar a aplicação da multa capitulada no art. 58 da Lei 8.443/1992 (v. item 10 acima) e a análise minudente acerca da não incidência das prescrições intercorrente e principal das pretensões punitiva e ressarcitória do Tribunal, com base na Resolução/TCU 344/2022 e no recente Acórdão 534/2023-TCU-Plenário (rel. min. Benjamin Zymler) , no qual se firmou entendimento na linha de que "o marco inicial da fluição da prescrição intercorrente se inicia somente a partir da ocorrência do primeiro marco interruptivo da prescrição ordinária" (v. itens 42-51 da instrução, transcritos no Relatório precedente) . 
21.	Outrossim, deve ser autorizado o pagamento das dívidas em até 36 parcelas mensais e consecutivas, caso solicitado, e sua cobrança judicial.
22.	Por fim, deve-se encaminhar cópia do Acórdão que vier a ser proferido à Procuradoria da República no Estado do Pará, com fundamento no art. 16, § 3º, da Lei 8.443/1992 c/c art. 209, § 7º, do Regimento Interno/TCU, e ao FNDE, para ciência.
	 Ante o exposto, voto por que seja adotada a deliberação que ora submeto a este Colegiado.
T.C.U., Sala das Sessões, em 16 de maio de 2023.
MARCOS BEMQUERER COSTA
Relator